【裁判字號】    92,上訴,2108
【裁判日期】    921225
【裁判案由】    常業重利等
【裁判全文】
臺灣高等法院高雄分院刑事判決                  九十二年度上訴字第二一八號
    上  訴  人  台灣高雄地方法院檢察署檢察官
    被      告  甲○○
右上訴人因被告毀損等案件，不服臺灣高雄地方法院九十一年度訴緝字第一九九號中
華民國九十二年九月十九日第一審判決（起訴案號：臺灣高雄地方法院檢察署九十年
度偵緝字第七四五號），提起上訴，本院判決如左：
      主  文
原判決關於恐嚇及毀損部分撤銷。
甲○○共同損壞他人住家窗戶之玻璃，足以生損害於他人，處有期徒刑參月，如易科
罰金，以參佰元折算壹日。
      事  實
一、甲○○與姓名年籍均不詳綽號「大頭」及經營地下錢莊自稱「阿文」之成年男子
    ，共同基於以貸與金錢予急迫之人而取得與原本顯不相當之重利為常業之犯意聯
    絡，自民國八十九年九月初起至八十九年十二月六日止，由自稱「阿文」之成年
    男子經營地下錢莊，提供資金從事放款業務，並於報紙分類廣告欄刊載0000
    000000號行動電話作為聯絡工具，以招徠需錢孔急之人，並以每月不詳之
    薪資，僱用甲○○與「大頭」之男子擔任放款及收款之工作，並以大眾商業銀行
    高雄分行帳號0000000000000號帳戶，作為前來借款之人入款項
    之用，其三人以從向其借用金錢之人收取與原本顯不相當之重利而資以為生。期
    間適有陳榮生因急需繳納信用卡循環利息，而於八十九年九月初某日，撥打上開
    電話號碼向綽號「大頭」之男子借貸新台幣（下同）一萬元，並約在高雄市○○
    區○○路國際商工對面之麥當勞速食店碰面後，復由「大頭」與甲○○一同前往
    陳榮生位於高雄市○鎮區○○路二九六巷六二號之住處查看對保，當場要求陳榮
    生簽發面額三萬元之本票一紙，並扣留陳榮生之身分證以供擔保後，「大頭」始
    交付七千元（預扣手續費五百元及利息共二千五百元），並表示陳榮生須每隔七
    天，將每期二千五百元之利息匯入上開帳戶內，而收取與原本顯不相當之重利（
    甲○○涉犯常業重利罪部分，經原審判處有期徒刑五月確定）。嗣因陳榮生未依
    約付本息，甲○○及「大頭」之成年男子，遂多次去電陳榮生家催討債務，並對
    接聽電話之陳榮生母親乙○○催促陳榮生還債；又於同月中旬某日凌晨零時許，
    至陳榮生及其母乙○○位於高雄市○○區○○路二九六巷六二號住處，於該住處
    鐵門噴上「陳榮生欠債不還大爛人」等字樣催債，因陳榮生仍未還債，甲○○及
    綽號「大頭」之成年男子，遂另萌共同基於以毀損為手段遂行恐嚇催債為目的之
    犯意聯絡，於八十九年九月十七日凌晨零時許，二人至高雄市○○區○○路二九
    六巷六二號乙○○、陳榮生住處外，丟擲康貝特飲料瓶子砸毀乙○○、陳榮生住
    處窗戶之玻璃，足以生損害於乙○○，並使陳榮生之母親乙○○心生畏懼，致生
    危害於安全，乙○○隨即於同（十七）日凌晨二時許，向警方報案並提出告訴，
    經警方循線追查，嗣於八十九年十二月六日，因甲○○以電話對另一借貸人董榮
    春催繳利息，而約定於當（六）日十一時四十分，在高雄市○○○路與自強一路
    口小騎士速食店前碰面，經員警獲報至現場埋伏，當場逮捕甲○○。
二、案經乙○○訴由高雄市政府警察局小港分局及高雄市政府警察局楠梓分局報請臺
    灣高雄地方法院檢察署檢察官偵查起訴。
      理  由
一、訊據被告甲○○（下稱被告）坦承受僱於自稱「阿文」成年男子所經營之地下錢
    莊，擔任放款及收款工作，於八十九年十二月六日上午，在高雄市○○○路與自
    強一路口小騎士速食店前，向借貸人董榮春收取放款利息之際，遭警查獲之情不
    諱，雖否認有於八十九年九月十七日毀損乙○○家中窗戶之玻璃犯行，辯稱：伊
    先前向地下錢莊「阿文」借錢，後來因無法還款，始受僱幫忙「阿文」去向客戶
    放款及收錢，每次都是伊獨自向客戶收錢，並無「大頭」之男子同行，伊之綽號
    是「阿成」，伊不認識「大頭」之男子，只放款給董榮春其人，但未曾放款給陳
    榮生，並無撥電話給陳榮生之家人乙○○催債，亦未至陳榮生、鄭素美家外丟擲
    瓶子砸毀他家玻璃云云。經查：
  (1)右揭被告與綽號「大頭」之成年男子，共同代表「阿文」經營地下錢莊，出面貸
    款予急需用錢之被害人陳榮生，並向之收取與原本顯不相當之重利之事實，業據
    被害人陳榮生於偵查及原審調查中證稱：伊因缺錢繳付信用卡之循環利息，乃於
    八十九年九月某日按報紙上之分類廣告與地下錢莊人員約在國際工商斜對面之麥
    當勞碰面，有二名男子一同來，一人問伊及家人之基本資料，另一人填寫資料，
    並叫伊帶他們回家去看環境後，他們同意借伊一萬元，伊當場簽發三萬元之本票
    並交付身分證正本供擔保，實拿七千元，預先扣手續費及利息三千元，並要求伊
    七天後還款，倘未還款需將利息存入他們指定之帳戶內，利息是每星期二千五百
    元，伊確係向在庭之被告借錢，後來伊未按期還錢等語甚詳（見原審卷第一四七
    至一四九頁），核與被害人陳榮生之母親即告訴人乙○○於原審調查中指稱：大
    約是中秋節時候，伊家人陸續接獲要求陳榮生還錢，否則要對伊家人不利之電話
    ，後來伊家大門被噴漆，之後有自稱「大頭」之男子打電話到伊家，要伊女兒將
    自稱「大頭」男子之聯絡電話、付款帳戶轉交給陳榮生，要陳榮生將錢匯入帳戶
    內，後來在庭之被告也到伊家向伊收取七千元，因被告未出示收據，伊不願付款
    ，伊有將「大頭」留下之電話資料交給警察，才查出被告等語（見原審卷第三八
    、三九、四一、四六頁），大致相符，參以另一借貸人即證人董榮春於偵查及原
    審中證稱，伊向地下錢莊借錢徵信時，被告與另一男子到伊住處查看，出面放款
    或收錢他們其中一人自稱是大頭，伊不記得自稱大頭者是否為被告等語，及被告
    甲○○於原審及本院中均坦承受僱於自稱「阿文」之成年男子所經營之地下錢莊
    擔任放款、收款工作等情，足見被告與另一不詳姓名綽號「大頭」者，確有於八
    十九年九月初某日，共同代表綽號「阿文」地下錢莊經營者，以前開利息貸款一
    萬元予被害人陳榮生，嗣因陳榮生未能依約付款，而由被告及綽號大頭者至陳榮
    生住處向其母親乙○○催討利息無訛。是被告辯稱未參與放款予被害人陳榮生，
    未曾撥電話或到陳榮生家向其母乙○○催債云云，應係卸責，無足採信。
  (2)被害人陳榮生向被告所屬地下錢莊借貸後，因未能依約付本息，遭自稱「阿文」
    經營地下錢莊者所僱用催債人員即被告及綽號大頭者多次電話催債，並對接聽電
    話之陳榮生母親乙○○催促陳榮生還債，且在陳榮生高雄市○○區○○路二九六
    巷六二號住處鐵門，遭噴上「陳榮生欠債不還大爛人」等字樣催債，又於八十九
    年九月十七日凌晨零時許，在高雄市○○區○○路二九六巷六二號乙○○、陳榮
    生住處外，丟擲康貝特飲料瓶子，砸毀乙○○、陳榮生住處窗戶之玻璃等情，業
    據告訴人乙○○於警訊、偵查、原審中指訴不移，並於本院審理中仍堅指稱：先
    前電話多次催債，八十九年九月十七日凌晨我家玻璃遭丟瓶擊破後，我有馬上從
    窗戶往外望，發現二個人，其中一人體型很像被告，後來被告到我家，我問被告
    為什麼要丟東西，他跟我說他丟的又要如何，他也承認先前有撥電話到我家，他
    向我要我兒子所借之錢，因未攜帶我兒子借據，我向他表示要把我兒子借據及證
    件給我，我才能還錢，被告先後到我家共三次，所以我認識他等語甚詳，核與證
    人陳泳宏於原審中證稱：「我的確有接過大頭仔打的電話，他說我弟欠他錢，說
    他是大頭仔」等語（參見原審九十一年十二月三日訊問筆錄），且於偵查中證述
    ：曾接獲自稱「大頭」之男子來電，表示要找陳榮生，請陳榮生回來與其聯絡，
    於八十九年九月間，在遭噴漆之前，接過一通催債電話，我母親表示亦接過類似
    電話，而遭噴漆之事不知何人所為，後來經過約一星期，我家窗戶之玻璃被打破
    ，我家遭噴漆及打破玻璃均在凌晨，事後鄰居有說看到二位不詳男子所為，我母
    親有接到綽號「大頭」之人電話，綽號大頭者自承打破玻璃等情（參見八十九年
    度偵字第二八四九五號偵查卷九十年一月十八日訊問筆錄），所述情節大致相符
    ，參以證人陳榮生於偵查中陳述，曾與被告及綽號「大頭」者接洽借款事宜，事
    後未能清償，有與被告電話聯絡，被告表示其之母乙○○非常兇悍，需乙○○與
    之電話聯繫，陳榮生即避不見面，不久陳榮生之住處即遭人砸破玻璃等情，亦相
    符合，復有乙○○、陳榮生住處窗戶玻璃毀損及現場留有一只康貝特瓶子之照片
    在卷足稽，足認告訴人乙○○指訴被告及另一位不詳姓名成年男子持康貝特瓶子
    ，丟擲其住處窗戶玻璃施以催債恐嚇一節，查與上開佐證所顯示事實相符，且符
    經驗法則，應為真實，是被告辯稱未到告訴人乙○○（即陳榮生）住處，丟瓶砸
    毀玻璃恐嚇催債云云，要係卸責之詞，並不可採。
  (3)被告雖辯其僅係受僱於「阿文」，由伊獨自去放款或收款云云。然查，被告與另
    一位男子共同以上開利息放款予陳榮生及另一被害人董榮春，且放款給董榮春其
    中一人係於偵查中到庭，卻未入庭應訊之具保人蔡萬榮一事，為證人董榮春於原
    審中陳明在卷，並有臺灣高雄地方法院檢署點名單及筆錄一份在卷可憑（見偵緝
    卷第四五至四八頁），參以具保人蔡萬榮確曾對外使用「大頭」之綽號為常業重
    利之犯行，此有臺灣高等法院九十一年度上訴字第一四八八號判決一份在卷可憑
    ，並經原審調閱該卷宗內之警訊筆錄照片經被害人董榮春指認無誤，顯見被告辯
    稱其非綽號「大頭」之男子，尚非不可信。是被告應係受僱於綽號「阿文」之男
    子，並與綽號「大頭」之男子出面處理放款或收款及催債事宜，則本件向告訴人
    乙○○家丟擲毀損玻璃之人，除被告外，尚有綽號「大頭」不詳姓名成年男子明
    確。
  (4)綜上所述，被告所辯不足採信。本件事證明確，被告右揭毀損之犯行應堪認定。
二、核被告為催討債務，毀損告訴人乙○○住家窗戶之玻璃施恐嚇，足以生損害於告
    訴人乙○○，所為係犯刑法第三百五十四條之毀損罪。被告恐嚇之危害行為，應
    為毀損之實害行為所吸收，不另論罪，公訴人認此部份另犯恐嚇罪，容有誤會。
    被告與綽號「大頭」不詳姓名成年男子間，就上開犯行有犯意聯絡及行為分擔，
    為共同正犯。至被告另於告訴人住處鐵門噴字行為，因對於告訴人居住效用並無
    不堪用之情形，尚不成立刑法第三百五十四條之毀損罪，公訴人認此部分與前開
    有罪部分，有連續犯裁判上一罪之關係，自毋庸另為無罪之諭知。
三、原審就被告毀損（包括恐嚇）部分，遽為無罪之諭知，容有未合，公訴人上訴意
    旨，執此指摘原判決不當，為有理由，自應由本院將原判決關於被告毀損及恐嚇
    部分撤銷。審酌被告受僱地下錢莊追討債務之犯罪動機、目的，所為損害社會經
    濟秩序及社會安寧，對告訴人身心所生不安危害非輕，犯後態度等一切情狀，爰
    量處有期徒刑三月，並諭知易科罰金之折算標準。
四、公訴意旨另以：被告甲○○因被害人陳榮生未按時償還借款及給付利息，乃於八
    十九年九月間某日去電催討債務，並另行基於恐嚇危害他人生命安全之概括犯意
    ，對接聽電話之陳榮生之母親即告訴人乙○○恐嚇稱：陳榮生如不還錢，全家就
    等死等語，致乙○○聞言心生畏懼，詎事隔一、二日，被告又去電討債，復對接
    聽電話之陳榮生之兄陳泳宏恐嚇稱：陳榮生如不還錢，要剁他手腳，你們全家就
    等死等語，使陳泳宏因之心生畏怖。被告又於同年十一月八日，因被害人董榮春
    未能按時繳付利息四千五百元，乃基於前開恐嚇危害他人生命安全之概括犯意，
    去電話向董榮春催討債務並恐嚇稱：如不繳交，就到你家打死你等語，董榮春因
    之心生畏懼，致生危害於安全，因認被告涉犯刑法第三百零五條之恐嚇危害安全
    罪云云。經查：
（一）按犯罪事實應依證據認定之，無證據不得認定犯罪事實，又不能證明被告犯罪
      者，應諭知無罪之判決，刑事訴訟法第一百五十四條第二項、第三百零一條第
      一項分別定有明文。次按認定不利於被告之事實，須依積極證據，苟積極證據
      不足為不利於被告事實之認定，即應為有利於被告之認定，更不必有何有利之
      證據。再事實之認定，應憑證據，如未能發現相當證據，或證據不足以證明，
      自不能以推測或擬制之方法，以為裁判之基礎。另告訴人之告訴，係以使被告
      受刑事訴追為目的，是其陳述是否與事實相符，仍應調查其他證據以資審認。
      又被害人之陳述如無瑕疪，且就其他方面調查又與事實相符，固足採為科刑之
      基礎，倘其陳述尚有瑕疪，則在未究明前，遽採為論罪科刑之根據，即難認為
      適法（最高法院三十年上字第八一六號、四十年台上字第八六號、五十二年台
      上字第一三○○號、六十一年台上字第三○九九號分別著有判例可資參照）。
      故在告訴人指訴被告涉嫌犯罪之場合，如經調查別無其他證據足證其指訴確與
      事實相符，則本於「罪證有疑、利於被告」之證據法則，即不得遽以其片面之
      指訴，擷為認定被告犯罪之唯一事證。
（二）本件公訴人認被告涉有前揭恐嚇之犯行，無非係以告訴人乙○○及被害人董榮
      春之指訴及證人陳泳生之證詞，為其論據。查告訴人乙○○雖於警訊、偵查、
      原審及本院審理中，堅稱有遭被告於電話中，表示若陳榮生不還錢，全家就等
      死等語施恐嚇。然已遭被告矢口否認，且告訴人乙○○於警訊中已自稱：「（
      歹徒在電話中恐嚇你是否有錄音存證？）沒有」等語，另證人陳泳生於原審中
      已證稱，僅有接到催債電話，對方並無恐嚇等語，尚難僅憑告訴人乙○○唯一
      之指訴，遽為不利被告有於電話催債時併有出言恐嚇之認定。又證人董榮春雖
      於警訊及偵查中證稱，伊無法清償後，有錢莊之人來電催債並恐嚇如不繳交，
      就到家打死等語，惟其於原審調查中證稱：被告並未出言恐嚇伊等語（見原審
      卷第二四七、二四八頁），且其所述恐嚇內容並無其他佐證，亦難僅憑被害人
      董榮春唯一之指訴，遽為不利被告有於電話催債時併有出言恐嚇之認定。綜上
      所述，並無確切證據足證被告有公訴意旨所指之恐嚇犯行，被告恐嚇犯罪即屬
      不能證明，因公訴人認此部份與前開毀損有罪部分，有方法結果牽連犯裁判上
      一罪之關係，自毋庸另為無罪之諭知。
五、被告涉犯常業重利部分，業經原審判處有期徒刑五月確定。
據上論結，應依刑事訴訟法第三百六十九條第一項前段、第三百六十四條、第二百九
十九條第一項前段，刑法第二十八條、第三百五十四條、第四十一條第一項前段，罰
金罰鍰提高標準條例第一條前段、第二條，判決如主文。
本案經檢察官沈紹嘉到庭執行職務。
中    華    民    國      九十二      年      十二      月     二十五   日
                              臺灣高等法院高雄分院刑事第七庭
                      審判長法官  李春昌
                                        法官  黃憲文
                                        法官  莊飛宗
右正本證明與原本無異。
不得上訴。
                                  法院書記官  張明賢
中    華    民    國      九十二      年      十二      月    二十五    日
附錄：本判決論罪科刑法條：
刑法第三百五十四條：
毀棄、損壞前二條以外之他人之物或致令不堪用，足以生損害於公眾或他人者，處二
年以下有期徒刑、拘役或五百元以下罰金。


司法院資訊處製作；財團法人民間司法改革基金會備份。
